【裁判字號】    99,交聲,170
【裁判日期】    990531
【裁判案由】    違反道路交通管理處罰條例聲明異議
【裁判全文】
臺灣苗栗地方法院交通事件裁定         99年度交聲字第170號
原處分機關  交通部公路總局苗栗區監理所苗栗監理站
異  議  人
即受處分人  日日小客車租賃股份有限公司
法定代理人  甲○○
上列異議人即受處分人因違反道路交通管理處罰條例案件，對於
交通部公路總局新竹區監理所苗栗監理站於民國99年4 月13日所
為之竹監苗字第裁54-Z00000000號處分（原舉發案號：公警局交
字第Z00000000 號），聲明異議，本院裁定如下：
    主  文
原處分關於吊扣汽車牌照參個月之部分撤銷。
前項撤銷部分，日日小客車租賃股份有限公司不罰。
    理  由
一、原處分意旨略以：異議人即受處分人日日小客車租賃股份有
    限公司所有車牌號碼YY-4171 號租賃小客車由承租人潘麗美
    駕駛，於民國98年11月2 日14時38分許行經國道1 號高速公
    路南向186 公里王田交流道處，為內政部警政署國道公路警
    察局第三警察隊警員逕行舉發「該車沿途高速行駛於道路上
    蛇行、驟然變換車道、未依規定使用方向燈、跨越槽化線、
    逆向行駛單匝道超車」違規；嗣異議人於舉發單所載應到案
    時間內到案表示不服舉發，經原處分機關函請舉發單位調查
    結果，仍認異議人有上開違規行為，乃依道路交通管理處罰
    條例第43條第1 項第1 款、第4 項（裁決書漏引第43條第5
    項）、第63條第1 項第3 款、第24條第1 項第3 款暨違反道
    路交通管理事件統一裁罰基準及處理細則第41條第4 項規定
    ，於99年4 月13日裁處異議人罰鍰新臺幣（下同）1 萬8 千
    元、記違規點數3 點，並應參加道路交通安全講習，及吊扣
    汽車牌照3 個月，原處分並無不法等語。
二、異議意旨略以：本公司於98年12月2 日會同租車人前往監理
    所繳交罰鍰，爾後又通知需吊扣牌照3 個月，一案兩罰；苗
    栗監理站未依規將違規單歸責於承租人，卻歸責於異議人，
    嚴重剝奪合法小客車業者之權利，為此向法院聲明異議，請
    求撤銷原處分關於吊扣汽車牌照3 個月等語（按：異議人僅
    對原處分關於吊扣汽車牌照3 個月之部分聲明異議，有本院
    99年5 月24日公務電話紀錄1 份在卷可稽，是本院僅就原處
    分關於吊扣汽車牌照3 個月之部分予以審究，合先敘明）。
三、按汽車駕駛人駕駛汽車有在道路上蛇行，或以其他危險方式
    駕車者，處新臺幣6 千元以上2 萬4 千元以下罰鍰，並當場
    禁止其駕駛及吊扣該汽車牌照3 個月，道路交通管理處罰條
    例第43條第1 項第1 款、第4 項分別定有明文。次按行政罰
    法第7 條規定，違反行政法上義務之行為非出於故意或過失
    者，不予處罰。究其立法目的，乃依「有責任始有處罰」之
    原則，對違反行政法上義務之處罰，以行為人有可非難性及
    可歸責為前提，即行為人主觀上有故意或過失，始予處罰。
    又汽車駕駛人之行為，經以科學儀器取得證據資料證明其行
    為違規，當場不能或不宜攔截製單舉發者，得逕行舉發；而
    該項之逕行舉發，應記明車輛牌照號碼、車型等可資辨明之
    資料，以汽車所有人為被通知人製單舉發，道路交通管理條
    例第7 條之2 第1 項第7 款、第4 項規定甚明。而道路交通
    管理處罰條例之處罰，受舉發違反道路交通管理事件之受處
    罰人，認為受舉發之違規行為應歸責他人者，應於舉發違反
    道路交通管理事件通知單應到案日期前，檢附相關證據及應
    歸責人相關證明文件，向處罰機關告知應歸責人，處罰機關
    應即另行通知應歸責人到案依法處理，逾期未依規定辦理者
    ，仍依該條例各該違反條款規定處罰，道路交通管理處罰條
    例第85條第1 項亦有明文。可知道路交通管理處罰條例之處
    罰對象，原則上係限於違反行政上義務之人，倘非違反行政
    上義務之行為人，則無受行政罰之理由。是以對於汽車駕駛
    人之處罰，如應歸責於汽車所有人者，處罰汽車所有人，反
    之如不可歸責於汽車所有人者，自無處罰汽車所有人之餘地
    。
四、經查：
(一)、異議人所有車牌號碼YY-4171 號租賃小客車於上揭時、地，
    為警逕行舉發「該車沿途高速行駛於道路上蛇行、驟然變換
    車道、未依規定使用方向燈、跨越槽化線、逆向行駛單匝道
    超車」違規乙節，為異議人所不爭執，且有原舉發單位即內
    政部警政署國道公路警察局公警局交字第Z00000000 號舉發
    違反道路交通管理事件通知單1 份在卷足憑，是此部分之事
    實堪予認定。惟異議人自98年11月2 日12時30分起至同年月
    4 日12時30分止，將其所有上開租賃小客車出租予第三人潘
    麗美使用等情，此有中華民國小客車租賃定型化契約書、潘
    麗美之身分證及駕駛執照影本各1 紙附卷可稽（見本院卷第
    14至16頁）。而本件舉發違規時間係97年11月2 日14時38分
    許，適為異議人出租汽車予潘麗美占有使用期間，足認實際
    駕駛人應為潘麗美或潘麗美允許使用之人無疑。
(二)、按道路交通管理處罰條例第43條第4 項規定：「汽車駕駛人
    有第1 項第1 款、第2 款或前項行為者，並吊扣該汽車牌照
    3 個月」，目的係在預防具有高度危險駕駛之行為人避免再
    犯，危及其他用路人的生命、身體、財產所為之加重處罰。
    準此，倘汽車駕駛人與汽車所有人並非同一人，而汽車駕駛
    人違反上開規定，逕對汽車所有人裁處上開吊扣汽車牌照3
    個月之處罰，並不能達預防具有高度危險駕駛之行為再犯之
    目的，故無對非駕駛人之汽車所有人裁處「吊扣汽車車牌照
    3 個月」之必要（臺灣高等法院高雄分院97年度交抗字第28
    9 號裁定亦同此見解）。且據道路交通管理處罰條例第43條
    第1 項第1 款、第4 項規定：汽車駕駛人有第1 項第1 款、
    第2 款或前項行為者，並吊扣該汽車牌照3 個月；由本條文
    前後連貫，及承接同條第1 項處罰汽車駕駛人罰鍰之規定，
    可知本條第4 項規定意旨係在處罰汽車駕駛人，立法者顯無
    意規定在此情形，即得將該處罰轉嫁予汽車所有人。再者，
    審視道路交通管理處罰條例之其他有關將處罰轉嫁予汽車所
    有人之規定。例如，第34條後段規定：如應歸責於汽車所有
    人者，得吊扣其汽車牌照3 個月。第35條第6 項規定：汽車
    所有人，明知汽車駕駛人有第1 項各款情形，而不予禁止駕
    駛者，依第1 項規定之罰鍰處罰，並吊扣該汽車牌照3 個月
    。第62條第5 項規定：第1 項及前項肇事逃逸案件，經通知
    汽車所有人到場說明，無故不到場說明，或不提供汽車駕駛
    人相關資料者，吊扣該汽車牌照1 個月至3 個月，均有明定
    以汽車所有人未善盡查證、管理責任或不履行一定義務之可
    歸責於汽車所有人之事由。然道路交通管理處罰條例第43條
    第1 項第1 款、第4 項則未規定汽車所有人之可歸責事由，
    益徵該條項之規定並非將處罰轉嫁予汽車所有人。再依同條
    例第85條第1 項「本條例關於車輛所有人之處罰，如應歸責
    於運送人、租用人或使用人，亦適用之。」、第2 項「本條
    例關於車輛所有人之處罰，如應歸責於車輛駕駛人者，處罰
    車輛駕駛人。」、第3 項「本條例關於車輛駕駛人之處罰，
    如應歸責於車輛所有人者，處罰車輛所有人。」等規定觀之
    ，可知該等規定均以應歸責之人為處罰之對象，並非以形式
    上應處罰之汽車所有人或駕駛人為處罰對象（臺灣高等法院
    99年交抗字第855 號裁定意旨參照）。據此，道路交通管理
    處罰條例第43條第4 項之規定，僅明文處罰汽車駕駛人，且
    同條例亦無其他規定在此情形得對汽車所有人予以併罰，復
    參諸行政罰法第4 條之處罰法定原則，行政機關自不得逾越
    法律之規定，逕對汽車所有人為吊扣該汽車牌照3 個月之處
    分。申言之，本件原處分機關移送書意見認處罰條例第43條
    第4 項規定併吊扣該汽車牌照3 個月之處罰，立法意旨係督
    促汽車所有人善盡其保管車輛之責，俾避免汽車使用有重大
    危害交通秩序及安全之行為，本件異議人既為上開車輛之所
    有人，且對該車輛有事實上支配處分權能，自應負有繳交牌
    照予公路監理機關吊扣3 個月之義務云云，顯係誤會，洵非
    可採。
(三)、再依卷附異議人與第三人潘麗美訂定之租賃契約書第7、8條
    分別約定：「．．．乙方（即承租人潘麗美）應在約定範圍
    內使用車輛並自自行駕駛，不得擅交無駕照之他人駕駛、從
    事營業行為或充作教練車等用途，非經甲方（即出租之異議
    人）同意並登記，不得交人駕駛。違反約定，甲方得終止租
    賃契約，並得請求乙方給付使用車輛期間之租金，如另有損
    害，並得向乙方請求賠償。仍應全數照付，不得異議。」、
    「．．．前項因違規所生之處罰案件，有關罰鍰部分，應由
    乙方負責繳清，如由甲方代為繳納，乙方應負責償還，有關
    牌照被扣部分，自牌照被扣之日起至公路監理機關通知得領
    回日止之租金，由乙方負擔。」等語，雖僅屬私人間約定，
    而無拘束原處分機關之效果，然本件汽車駕駛人並非異議人
    ，亦查無該違規有何可歸責於異議人之證據，自不得僅因本
    件違規汽車非為汽車駕駛人所有，即將吊扣汽車牌照之規定
    ，轉嫁由汽車所有人承擔。易言之，倘異議人非汽車駕駛人
    ，仍應以其有故意或過失之可歸責原因，始得據以裁罰。而
    出租車輛供他人使用，就出租者而言，以昂貴汽車供他人使
    用，與賺取之租金顯不相當，而不法之徒利用人頭租用車輛
    ，作為犯罪工具，藉以掩人耳目，時有所聞，情節較輕者或
    未愛惜車輛，恣意使用，亦屬常見；就租用者而言，汽車非
    自己通常使用，如出租者貪圖利潤，未適當維護保養，極易
    發生意外不測，甚至危及其他用路人之人身安全，均屬頗有
    風險，是其雙方應有何種權利義務關係，本宜立法規制，適
    切管理。惟相類法令規範目前尚付諸闕如，僅能委由私法自
    治，藉由雙方租賃契約，以釐清權義歸屬。異議人出租車輛
    供他人使用，既乏法令明文規範，對於租用人在外駕車行為
    ，著實難以預防或監督，除別有事證外，尚難遽認異議人有
    何故意或過失之可歸責原因（臺灣高等法院高雄分院99年度
    交抗字第91號裁定意旨參照）。
(四)、又本件異議人係領有營利事業登記證之車輛租賃業者，依其
    營業性質及對象既針對不特定社會大眾提供租借車輛服務，
    就承租人駕駛資格及能力之監督，充其量僅能就是否成年並
    領有監理機關核發之合格駕駛執照等一般性注意，對於駕駛
    人個人品行、習慣及駕駛經驗尚且無從調查，遑論對其進行
    駕駛作為時所面對各種具體或偶發狀況，有無因故意或過失
    而違規之風險予以預見、控管。而異議人於交付車輛前已經
    對承租人即汽車駕駛人有無經監理機關許可駕駛之資格進行
    審查，有附載於違反道路交通管理事件陳述單之承租人即駕
    駛人潘麗美普通小型車駕駛執照影本在卷可參（見本院卷第
    16頁），堪認異議人就駕駛人之能力、資格已盡相當之注意
    。且異議人雖以車輛出租為業，惟對於上開駕駛人租借車輛
    後之危險駕駛行為，並非先有預見，亦無證據證明有預見之
    可能性，難謂異議人就本件違規事實有何故意或過失之可歸
    責原因。此外，原處分機關雖又陳明意見略以：因租車駕駛
    人違規需受吊扣車輛所有人牌照處分而生之損失，異議人應
    循民事訴訟途徑，對租車人請求損害賠償以資救濟等語，然
    此容有以課予無過失責任之方式將政府對汽車駕駛人管理監
    督之義務及風險轉嫁由人民承擔之嫌，與大法官會議第275
    號解釋意旨揭示之責任原則迥然有異，尚無足採，附此敘明
    。
五、綜上所述，本件異議人於舉發通知單所載之違規時間已將上
    開車輛出租予第三人潘麗美，即非違規之汽車駕駛人，甚為
    明確，復查無本件違規可歸責於異議人之事由，原處分機關
    自不得以法律所無之規定，對異議人作成限制或剝奪其自由
    或權利之處分。是原處分機關以異議人為前揭車輛之汽車所
    有人，逕依道路交通管理處罰條例第43條第4 項規定，裁罰
    異議人吊扣汽車牌照3 個月之處分，容有未洽。從而，異議
    人提起本件聲明異議，為有理由，應由本院將原處分撤銷，
    改諭知異議人不罰，以資適法。至同裁決書另裁處異議人罰
    鍰1 萬8 千元、記違規點數3 點及施以道安講習部分，既非
    異議人聲明異議之範圍內，本院自不予審究，附此敘明。
六、據上論斷，應依道路交通管理處罰條例第87條第2 項，道路
    交通案件處理辦法第20條前段，裁定如主文。
中    華    民    國    99    年     5    月    31    日
                  交通法庭  法  官  周靜妮
以上正本證明與原本無異。
如不服本裁定應於送達後5 日內向本院提出抗告狀。
                            書記官  巫  穎
中    華    民    國    99    年    5     月    31    日

司法院資訊處製作；財團法人民間司法改革基金會備份。
